ACORDAO-COMPLETO-2519463

ACÓRDÃO 2125/2022 ATA 11/2022 - PRIMEIRA CÂMARA

VISTOS, relatados e discutidos estes autos de Representação formulada pelo Sindicato da Indústria da Construção Civil do Rio Grande do Norte (Sinduscon/RN) acerca de possíveis irregularidades no edital da Concorrência Pública 001/2019, promovida pela Prefeitura Municipal de Ceará-Mirim/RN, com o objetivo de contratar empresa de engenharia para executar obra destinada à ampliação do sistema de abastecimento de água daquela localidade,
ACORDAM os Ministros do Tribunal de Contas da União, reunidos em sessão da 1ª Câmara, ante as razões expostas pelo Relator, em:
9.1. conhecer da presente representação, por satisfazer os requisitos de admissibilidade previstos no art. 237, inciso VII, do Regimento Interno/TCU, c/c o art. 113, § 1º, da Lei 8.666/1993, e no art. 103, § 1º, da Resolução/TCU 259/2014, para, no mérito, considerá-la parcialmente procedente;
9.2. dar ciência à Caixa Econômica Federal, com fundamento no art. 9º, inciso I, da Resolução/TCU 315/2020, que a inexistência dos itens "administração local" e "mobilização e desmobilização de canteiro" na planilha orçamentária do empreendimento objeto do Termo de Compromisso 0350.830-34/2011 (Siafi 672281) configura falha na análise técnica da mandatária, vez que implica risco de inexecução do objeto, em infração aos itens 5.2 e 5.5 do Manual de Instruções para Contratação e Execução dos Programas e Ações do Ministério do Desenvolvimento Regional (MICE/MDR) - Projetos inseridos no Programa de Aceleração do Crescimento;
9.3. dar ciência desta deliberação ao Município de Ceará-Mirim/RN, à Caixa Econômica Federal, à Empresa M2 Engenharia Eireli e ao representante; e
9.4. arquivar o presente processo, com fundamento no art. 169, inciso V, do Regimento Interno do TCU.

Representação: Objeto Concorrência 1/2019 - PM Ceará-Mirim - RN, contratação de empresa especializada em engenharia para prestação dos serviços de ampliação do sistema de abastecimento de água.

Primeira Câmara

Município de Ceará-Mirim/RN.

3. Responsável: Sindicato da Indústria da Construção Civil do Rio Grande do Norte (Sinduscon/RN) (CNPJ 08.027.674/0001-91).

13.1. Ministros presentes: Benjamin Zymler (na Presidência) e Vital do Rêgo.
13.2. Ministro-Substituto convocado: Weder de Oliveira.
13.3. Ministro-Substituto presente: Augusto Sherman Cavalcanti (Relator).

AUGUSTO SHERMAN

A SeinfraUrbana elaborou a instrução de mérito à peça 53, transcrita a seguir, a qual recebeu a aprovação dos dirigentes daquela unidade técnica.
"A. INTRODUÇÃO
1.	Cuidam os autos de representação formulada pelo Sindicato da Indústria da Construção Civil do Rio Grande do Norte (Sinduscon/RN) acerca de possíveis irregularidades no edital da Concorrência Pública 001/2019, promovida pela Prefeitura Municipal de Ceará-Mirim/RN, com o objetivo de contratar empresa de engenharia para executar obra estimada inicialmente em R$ 8.327.597,41, relativa à ampliação do sistema de abastecimento de água daquela localidade. 
2.	Esse empreendimento é o objeto do Termo de Compromisso 0350.830-34/2011 (Siafi 672281) celebrado entre o citado município e o então Ministério das Cidades (atual Ministério do Desenvolvimento Regional) , com participação da Caixa Econômica Federal (Caixa) na função de mandatária. Esse instrumento tem valor de investimento de R$ 16.899.747,09 (sendo R$ 16.302.054,34 de recursos da União e R$ 597.692,75 de contrapartida) .
3.	Vale registrar que, a despeito de algumas menções ao termo 'Contrato de Repasse' em instruções anteriores, bem como nas próprias manifestações dos jurisdicionados, Caixa e PM de Ceará-Mirim/RN, conforme verificado no site do MDR (https://formulariopainel.mdr.gov.br/instrumentos/1-41451) o instrumento de transferência é um Termo de Compromisso, inserido no PAC e regulado pela Portaria MCidades 164/2013 e suas alterações. 
B.	HISTÓRICO
4.	O Sinduscon/RN defendeu que o edital da Concorrência Pública 001/2019 estaria eivado de irregularidades que justificariam a concessão de medida cautelar para suspensão do procedimento, pautando-se essencialmente pelos pontos a seguir (peças 1-9) : 
	a) falta de previsão, na planilha orçamentária do certame, dos itens 'administração local' e 'mobilização e desmobilização', tendo ainda sido subestimada a necessidade dos serviços atinentes ao 'canteiro de obra'; 
	b) as planilhas orçamentárias apresentadas pelo órgão licitante foram elaboradas a partir de custos de insumos referentes ao mês de novembro de 2017, assim os preços dos diversos itens constantes na planilha orçamentária já estariam defasados em vinte meses da data da licitação, cuja abertura era prevista para julho de 2019.
5.	Após algumas instruções preliminares e despachos do Ministro Relator, resumidos na instrução mais recente (item B da peça 35) , foram propostos: (i) o conhecimento da representação, (ii) a negativa de concessão da medida cautelar pleiteada, (iii) a oitiva da empresa declarada vencedora e (iv) a promoção de diligências junto à Prefeitura de Ceará-Mirim/RN e à Caixa, para apresentação de esclarecimentos e documentos. 
6.	O Despacho do Relator Ministro-Substituto Augusto Sherman (peça 38) , após tomar conhecimento da última instrução processual (peça 35) , consignou:
De minha parte, em função de também entender presente a conveniência do saneamento adicional alvitrado e, em face das informações até aqui aportadas aos autos, de igualmente considerar afastada, por ora, a necessidade de adoção de medida acautelatória, delibero por:
a) conhecer desta representação, posto que satisfeitos os requisitos de admissibilidade para tanto, em especial os constantes do art. 113, § 1º, da Lei 8.666/1993 c/c os arts. 235 e 237, VII, do Regimento Interno desta Casa, e no art. 103, § 1º, da Resolução TCU 259/2014;
b) realizar, com fundamento no inc. V do art. 250 do Regimento Interno desta Casa, a oitiva da empresa M2 Engenharia Eireli, CNPJ 19.119.769/0001-51, para que, se assim o desejar, se pronuncie, no prazo de quinze dias, contados a partir da ciência, sobre os fatos apontados nesta representação, atinentes à Concorrência 1/2019, alertando quanto à possibilidade de o Tribunal vir a assinar prazo para a anulação do certame e dos atos dele decorrentes, ou para a alteração do Contrato 65/2019, celebrado com a Prefeitura Municipal de Ceará-Mirim/RN;
c) realizar diligência à Prefeitura Municipal de Ceará-Mirim/RN, com fundamento no art. 157 do RI/TCU, ressaltando se tratar da reiteração - com ajustes - de medida já realizada em momento processual anterior, para que, no prazo de trinta dias, encaminhe, preferencialmente em meio magnético, em formato 'pdf', os seguintes elementos e informações:
c.1) cópia da seguinte documentação concernente à Concorrência 1/2019:
c.1.1) planilha orçamentária analítica, que evidencie a data-base e as fontes referenciais de preço;
c.1.2) planilha das composições de todos os custos unitários (CCUs) ;
c.1.3) planilha de composição do BDI;
c.1.4) manifestação quanto às estimativas dos itens 'Administração local', 'Mobilização e desmobilização' e 'Canteiro de obra';
c.1.5) outros documentos que julgar necessários para fundamentação dos esclarecimentos; 
c.2) justificativa para a ausência de informações relativa à Concorrência 1/2019 no sítio eletrônico oficial da Prefeitura Municipal de Ceará-Mirim/RN;
d)	realizar diligência à Prefeitura Municipal de Ceará-Mirim/RN e à Caixa Econômica Federal (Caixa) , com fundamento no art. 157 do RI/TCU, para que, no prazo de trinta dias, encaminhem, preferencialmente em meio magnético, em formato 'pdf', esclarecimentos acerca da parcela dos serviços relativos à ampliação do sistema de abastecimento de água sob análise que não está inclusa no escopo do objeto do Contrato de Repasse 0350.830-34/2011, informando, especialmente, sobre: 
d.1) relação de itens e seus respectivos valores que são necessários à consecução das obras do sistema de abastecimento de água (objeto da Concorrência 1/2019) que têm previsão de execução por meio de recursos distintos do Contrato de Repasse 0350.830-34/2011, a exemplo daqueles custeados com recursos próprios municipais;
d.2) pareceres que tratam de análises e estimativas de preços relativas aos itens definidos na alínea 'd.1';
d.3) documentos nos quais se encontram formalizados os critérios e os valores de pagamento dos itens definidos na alínea 'd.1', em especial aqueles pertinentes à administração local das obras;
e) realizar diligência à Caixa Econômica Federal (Caixa) , com fundamento no art. 157 do RI/TCU, para que, no prazo de trinta dias, encaminhe a (s) Síntese (s) do Projeto Aprovado (SPA) emitida (s) para o Contrato de Repasse 0350.830-34/2011 e a Verificação do Resultado do Processo Licitatório (VRPL) relativa ao Contrato n. 65/2019, celebrado entre a Prefeitura de Ceará Mirim/RN e a empresa M2 Engenharia Eireli.
7.	As deliberações do Relator foram objeto das comunicações processuais dirigidas à Caixa Econômica Federal, à Prefeitura Municipal de Ceará Mirim/RN e ao Representante Legal da M2 Engenharia EIRELI constantes das peças 39-45. Esta instrução irá analisar os novos elementos apresentados pela Prefeitura Municipal de Ceará-Mirim/RN e pela Caixa, vez que empresa M2 Engenharia Eireli não se manifestou nos autos.
C.	EXAME TÉCNICO
8.	As peças 46-49 correspondem às informações apresentadas pela Caixa, de 17/3/2020, e a peça 50 provém da Prefeitura Municipal de Ceará-Mirim/RN, de 25/5/2020.
Manifestação da Prefeitura Municipal de Ceará-Mirim/RN
9.	Preliminarmente, a municipalidade fez uma contextualização da situação de instabilidade política, administrativa, econômica e sanitária que se abateu sobre a cidade devido à cassação do Prefeito, em 22/9/2019, com a nomeação de um prefeito interino que exonerou todos os cargos comissionados da Administração Direta e Indireta (peça 50, p. 1-4) . 
10.	Em seguida relatou a ocorrência de eleição suplementar, em 1/12/2019, que elegeu o atual gestor municipal e causou novamente na Administração Pública uma série de mudanças, tendo o quadro de secretários sido formado a partir de 23/12/2019.
11.	O subscritor da resposta, o então Secretário Municipal de Infraestrutura, além de descrever a situação precária da pasta que assumira em 5/2/2020 acrescentou que, por conta da pandemia da Covid-19, as atividades afetas à área de infraestrutura ficaram suspensas.
12.	Informou que a Ordem de Serviço para a retomada da obra (lembrando que o contrato sob análise visa a complementação da obra, que estava paralisada e cujo contrato anterior fora rescindido) se deu em 22/11/2019 (peça 50, p. 31) e que devido a toda a instabilidade citada, somente em 4/3/2020 o município protocolou a primeira medição do contrato fruto da Concorrência 1/2019 junto à Caixa. Acrescentou que em 26/3/2020 protocolou a segunda medição junto à Caixa.
13.	Enfatizou a importância da ampliação do sistema de saneamento para o município e o risco de o ajuste vir a ser cancelado a qualquer momento pois 'na ótica do ministério concedente, por se tratar de um convênio de 2011 não se justifica mais a prorrogação do seu prazo nem tão pouco o descumprimento de seu cronograma'.    
14.	Apresentou a planilha orçamentária relativa à Concorrência 1/2019 com data base dos preços de referência de novembro/2017 e com a indicação das fontes de referência utilizada e os percentuais de Bonificações e Despesas Indiretas - BDI aplicáveis aos serviços e materiais (peça 50, p. 7-17) .
15.	Acostou as composições de preços unitários relativos aos itens não constantes do Sistema Nacional de Pesquisas de Custos e Índices da Construção Civil (Sinapi) , tabela de Custos da Secretaria de Infraestrutura e a tabela de custos da Companhia de Água e Esgoto do Rio Grande do Norte (peça 50, p. 18-29) . Indicou os itens que compõem o BDI (peça 50, p. 29-30) .     
16.	Quanto às estimativas dos itens 'Administração local', 'Mobilização e desmobilização', 'Canteiro de obra' e a defasagem entre a data-base do orçamento e o certame, informou que a empresa vencedora da licitação não questionou a ausência do item 'Administração local' e 'Mobilização e Desmobilização' na planilha orçamentária e que mantém na obra equipe de engenheiro, mestres, veículos, etc., sem custos para o município e que realizou toda sua mobilização sem efetuar nenhum questionamento à municipalidade e sem custos para o contratante. No tocante ao canteiro, estão sendo aproveitadas as instalações anteriores (peça 50, p. 4) .
17.	Quanto à defasagem entre a data-base do orçamento e o contrato asseverou que o certame foi competitivo, tendo vários interessados, e obteve-se um desconto de 16,76% em relação ao valor estimado, que foi de R$ 8.327.597,41 (o efetivamente contratado foi de R$ 6.931.912,69) .
18.	No que se refere à ausência de informações relativa à Concorrência 1/2019 no sítio eletrônico oficial da Prefeitura Municipal de Ceará-Mirim/RN, o Secretario de Infraestrutura atual informa que por não ter participado da gestão anterior, não pode afirmar se houve a publicação do edital no portal à época, mas apresentou cópia do aviso da licitação no Diário Oficial dos Municípios do Estado do Rio Grande do Norte (peça 50, p. 36) , no Diário Oficial do Rio Grande do Norte (peça 50, p. 38-39) e no Jornal Tribuna do Norte - veículo de grande circulação naquele estado (peça 50, p. 37) .
19.	Por fim, apresentou uma comunicação eletrônica datada de 4/3/2020 em que a Caixa comunica o cancelamento de etapas e metas relativas ao Termo de Compromisso 0350.830-34/2011, pois conforme aquela instituição financeira a operação estaria enquadrada na regra de transição contida no art. 2° da Portaria 704, de 04/12/2018 e, conforme previsto em seu inciso I, alínea a, na ausência de apresentação do Plano de Ação ou documentação que comprovasse sua retomada, a Caixa ficaria obrigada a promover o cancelamento imediato das etapas não iniciadas e exclusão das metas dispensáveis à funcionalidade das etapas iniciadas (peça 50, p. 55) .  	
Manifestação da Caixa
20.	Em relação à parcela dos serviços relativos à ampliação do sistema de abastecimento de água sob análise que não está inclusa no escopo do objeto do Termo de Compromisso e aos documentos de análises pertinentes, objetos do item 'd' da diligência, a Caixa informou que os serviços que não estavam inclusos no escopo do Termo de Compromisso não foram objeto de análise pela estatal (peça 48, p. 2) . 
21.	Acrescentou que a planilha orçamentária do município encaminhada apresentava itens de serviços e materiais/equipamentos superiores ao acatado durante a análise inicial formalizada no Laudo de Análise de Engenharia (LAE) . Para alguns serviços, foi apresentado esclarecimentos técnicos para a alteração do quantitativo, para outros não.
22.	Justificou que a insuficiência de recursos do Orçamento Geral da União (OGU) era fator limitante para aprovar itens de serviços/materiais em quantidade superior ao anteriormente acordado, de modo que a solução era que o próprio tomador arcasse com os itens sobressalentes. Ressaltou que não poderia ser utilizado recurso da contrapartida para esses itens e que o controle do cronograma de execução desses itens ficaria a cargo do tomador (peça 48, p. 4-5) .
23.	Enfatizou que foi priorizada a utilização dos recursos financeiros remanescentes do OGU para a execução das metas previstas na análise inicial (LAE) e a respectiva conclusão do objeto (peça 48, p. 2) .
24.	Apresentou cópia da planilha do Contrato 065/2019 celebrado com a empresa M2 Engenharia EIRELI relativa aos quantitativos de materiais/equipamentos e serviços, no montante de R$ 231.325,62, que excederam os limites estipulados no LAE inicial e que deveriam ser pagos com recursos do tomador e controlados por esse, conforma anteriormente mencionado (peça 48, p. 4-5) .   
25.	Confirmou as informações prestadas pela municipalidade de que os itens de Administração Local, Mobilização/Desmobilização seriam arcados pelo tomador e que o município afirmou que iria aproveitar o canteiro da obra do contrato anterior (peça 48, p. 2) .
26.	Em síntese, a Caixa definiu que os serviços teriam suas quantidades limitadas: 1) ao saldo remanescente a executar de acordo com o previsto no projeto; b) ao saldo a executar da planilha do contrato rescindido com a empresa executora anterior; ou c) ao quantitativo a executar previsto no projeto. Os itens acima do limite ficariam sob a responsabilidade do tomador e seriam pagos com recursos próprios daquele ente.
27.	Em relação ao item 'e' da diligência, que solicitou envio da cópia da Síntese do Projeto Aprovado (SPA) emitida para o Termo de Compromisso 0350.830-34/2011 e a Verificação do Resultado do Processo Licitatório (VRPL) relativa ao Contrato n. 65/2019, celebrado entre a Prefeitura de Ceará Mirim/RN e a empresa M2 Engenharia Eireli, a Caixa enviou mensagem eletrônica do Departamento de Repasses a Projetos de Saneamento da Secretaria Nacional de Saneametno àquela instituição financeira na qual acata a SPA de Reprogramação (peça 47, p. 1-3) . Quanto à Verificação do Resultado do Processo Licitatório relativo à Concorrência Pública 001/2019, da qual resultou o Contrato n. 65/2019, a Caixa não se manifestou. 
Análise
28.	As informações apresentadas pela municipalidade e pela Caixa são convergentes e ratificam os entendimentos preliminares registrados na instrução processual precedente.
29.	Naquela oportunidade, já haviam sido justificados pela Prefeitura Municipal de Ceará-Mirim/RN e avaliados por esta unidade técnica os apontamentos de subdimensionamento do canteiro de obras e de desatualização do orçamento levado à licitação (peça 35, p. 4-5) . Em suma, ficara pendente de esclarecimento a questão da forma de pagamento dos serviços relativos à administração local, conforme se depreende do parágrafo 28 daquela peça instrutiva:
Conforme parágrafos anteriores, o principal questionamento da representação que ainda não restou esclarecido diz respeito à forma e aos valores de pagamento dos serviços pertinentes à administração local da obra - que, conforme informações da prefeitura, seria custeada por recursos próprios do município contratante (parágrafo 20) , porém não foram apresentadas quaisquer documentações comprobatórias acerca dessa pactuação.
30.	Apesar de não constar expressamente do trecho transcrito, o item 'mobilização e desmobilização', também questionado na representação, enquadra-se na mesma situação.
31.	Em decorrência dessa lacuna e considerando que a falta de previsão desses custos no instrumento contratual, bem como no próprio instrumento de repasse (reprogramado) , implica risco de inexecução contratual, a questão foi objeto da diligência aos envolvidos.
32.	Nessa oportunidade, a Caixa confirmou a informação do município de que este iria aproveitar o canteiro da obra do contrato anterior e que os itens Administração Local, Mobilização/Desmobilização seriam arcados pelo tomador (peça 48, p. 2) . 
33.	Ademais informou ao município que os recursos que iriam lastrear a contratação dos itens acima dos limites incialmente acordados não seriam custeados com recursos federais oriundos do Termo de Compromisso sob análise e que as quantidades estariam limitadas: a) ao saldo remanescente a executar de acordo com o previsto no projeto; b) ao saldo a executar da planilha do contrato rescindido com a empresa executora anterior; ou c) ao quantitativo a executar previsto no projeto (os itens acima do limite ficariam sob a responsabilidade do tomador e seriam pagos com recursos próprios daquele ente) .    
34.	Ambos apresentaram as informações solicitadas no Despacho do Relator, com exceção do item Verificação do Resultado do Processo Licitatório (VRPL) relativo ao Contrato n. 65/2019, celebrado entre a Prefeitura de Ceará Mirim/RN e a empresa M2 Engenharia Eireli (documento solicitado à Caixa) . Todavia, a não apresentação da VRPL pela Caixa relativa ao Contrato n. 65/2019 não prejudicou a análise de mérito deste processo. 
35.	Em que pese a mandatária ter adotado como premissa que os serviços e quantidades acima dos limites anteriormente aprovados seriam custeados com recursos da municipalidade - o que, a princípio, configura uma atuação diligente da estatal - o fato de existirem itens de custo necessários à execução obra e que não constaram do orçamento contratado e do plano de trabalho reprogramado do Termo de Compromisso (administração local e mobilização e desmobilização) indica que a análise realizada não garantiu que estivessem assegurados todos os recursos necessários à plena execução do objeto.
36.	A análise técnica de engenharia, nos termos do item 5.2 do Manual de Instruções para Contratação e Execução dos Programas e Ações do Ministério do Desenvolvimento Regional (MICE/MDR) - Projetos inseridos no Programa de Aceleração do Crescimento (Portaria MCidades 164/2013 e suas alterações) - dentre outras verificações, avalia a qualidade do projeto apresentado e sua adequação às reais necessidades da população, especialmente quanto à sua consistência técnica, inclusive dimensionamento, análise de alternativas e demais orientações técnicas constantes nos manuais específicos dos programas/ações e outras recomendações elaboradas pelo MDR. 
37.	Nesta análise, a mandatária (Caixa) verificará também se o projeto contempla o empreendimento como um todo e se constam todos os elementos necessários para atendimento ao inciso IX do art. 6º da Lei nº 8.666, de 21 de junho de 1993, mantendo memória de cálculo da verificação realizada junto ao LAE.
38.	O item 5.5 do MICE/MDR ressalta que deve ser objeto de análise a funcionalidade plena do objeto do contrato, independentemente de outras ações ou etapas futuras. Já o item 10.4 desse Manual acrescenta que a elaboração e aprovação de uma SPA está vinculada a uma etapa útil do empreendimento, independentemente do número de licitações necessárias para sua consecução.
39.	Registre-se que a Caixa no item 4 da SPA afirmou que a funcionalidade da proposta não dependia de outros projetos ou ações não contemplados no Termo de Compromisso (peça 49, p. 1) . Todavia, a falta de previsão orçamentária de itens que compõem o custo de execução do objeto pode colocar em risco a execução do contrato firmado e, por conseguinte, pode comprometer a funcionalidade do objeto do aporte federal.
40.	Ante o exposto, conclui-se que a análise promovida pela Caixa não detectou, ou mesmo negligenciou, falhas no orçamento da obra que poderiam colocar em risco a exequibilidade do objeto, em infração aos comandos normativos que regulam a sua atuação. E registre que a alegação de que tais serviços não foram objeto de análise porque seriam custeados pelo tomador não sana o problema. Na verdade, a manifestação ora apresentada aponta para um outro risco, ao passo que afirma a existência de alguns serviços com inconsistências nos quantitativos (peça 45, p. 2 e 4) . Ademais, no que se refere à administração local e à mobilização e desmobilização, a alegação não procede, uma vez que, em não fazendo parte do Contrato 65/2019, tais itens não são passíveis de remuneração à contratada. 
41.	De toda sorte, entende-se que os riscos decorrentes dessa falha procedimental são pouco significativos. No que se refere à materialidade, tem-se que os custos de administração local oscilam entre 5% e 10% do valor da obra - o Acórdão 2622/2013-TCU-Plenário estabelece, como referência para as obras de saneamento, o limite de 10,89%. O mesmo entendimento vale para os custos de mobilização e desmobilização. Comumente, os equipamentos e os operários a serem mobilizados para a obra encontram-se no próprio município, de modo que os custos dessa atividade podem ter influência muito pequena no valor da obra.
42.	Ademais, conforme se verifica do relato do secretário de obras do município (peça 50, p. 4) , a ausência desses custos no orçamento referencial da licitação e no contrato, assim como a extemporaneidade da data-base e o dimensionamento do canteiro, não implicaram qualquer prejuízo à licitação ou à execução contratual. Segundo o gestor, nenhuma licitante questionou essas ausências; e a empresa contratada está executando os serviços, tendo mobilizado os recursos necessários e mantido equipe administrativa no local, sem custos para a administração.
43.	Dessa forma, considerando que: i) o Termo de Compromisso fora celebrado em 2011; ii) a obra permaneceu paralisada durante longo período, impossibilitando seu uso pela sociedade; iii) o Contrato n. 65/2019 visa a retomada da obra que já se encontra em risco de não atingir sua funcionalidade; e iv) a materialidade do Contrato n. 65/2019 (R$ 6,9 milhões) é bastante inferior ao valor já desembolsado no âmbito do contrato de execução anterior sem que se tenha logrado utilidade (R$ 12,4 milhões) - o que sobreleva a importância da retomada da obra; entende-se que não é o caso de adoção de medidas coercitivas sobre a questão. Cabe apenas dar ciência à Caixa das impropriedades verificadas na fase da análise técnica de engenharia, devido ao orçamento não conter todos os itens necessários à execução da obra, o que coloca em risco a sua exequibilidade, em inobservância aos itens 5.2 e 5.5 do MICE/MDR. 
44.	No que se refere à situação da obra, consultou-se o site da Siurb, mantido pela Caixa, em 12/8/2021 (https://webp.caixa.gov.br/siurb/ao/pag/detalhe.asp) . Há informação de que a situação da obra é normal, com percentual de execução de 57,79% e última medição realizada em 6/5/2020, tendo sido liberado o montante de recursos federais de R$ 12.465.238,54, de um total de R$ 16.302.054,34. 
45.	Em pesquisa realizada por este Tribunal para subsidiar a última instrução, de 20/12/2019, a situação da obra era paralisada, com percentual de execução de 57,22%, última medição realizada em 14/5/2015 e montante de recursos federais liberados de R$ 12.465.238,29 (peça 22) .
46.	Verifica-se que, apesar da alteração na situação da obra no sistema, de paralisada para normal, e da informação de retomada das atividades com a celebração do novo contrato, em janeiro de 2020, o fato é que não há registro de avanço na execução física do empreendimento, cuja execução já se arrasta por mais de 10 anos, do que se infere que a obra permanece paralisada. Os painéis de informação do Ministério do Desenvolvimento Regional corroboram essa conclusão ao indicar situação 'Paralisada - 90 dias sem movimentação financeira' (https://formulariopainel.mdr.gov.br/instrumentos/1-41451, acesso em 12/8/2021) .
47.	Em complemento, efetuou-se pesquisa na internet e no portal de transparência da Prefeitura de Municipal de Ceará Mirim em 30/7/2021 (https://cearamirim.rn.gov.br/prefeitura-amplia-rede-de-abastecimento-de-agua-para-toda-cidade/) . As últimas informações veiculadas no Portal do Município e no Facebook da Prefeitura noticiam a retomada da obra em 29/1/2020 e não contém informações atualizadas acerca da execução do contrato 65/2019 celebrado com a empresa M2 Engenharia Eireli.
48.	Vale registrar que esta obra se insere no contexto das obras que permaneceram paralisadas durante longo período, assunto que foi tratado por esta Corte no TC Processo 011.196/2018-1 - Diagnóstico de obras paralisadas - cujo relatório de auditoria foi apreciado por meio do Acórdão 1079/2019-TCU-Plenário, que efetuou diversas deliberações aos ministérios e órgãos envolvidos. A complexidade, o elevado número de empreendimentos nesta situação, combinado com a relevância econômica e social dessas obras requer uma atuação sistêmica desses entes e vem sendo acompanhada por esta Secretaria por meio dos TCs Processo 036.106/2019-4 e Processo 021.731/2019-5.    
D.	CONCLUSÃO
49.	Ante o exposto, em consonância com a análise registrada na instrução anterior, consideram-se esclarecidos os seguintes indícios de irregularidade apresentados pelo Sindicato da Indústria da Construção Civil do Rio Grande do Norte (Sinduscon/RN) contra o edital da Concorrência Pública 001/2019: subestimativa dos serviços atinentes ao 'canteiro de obra'; e defasagem de vinte meses entre a data base do orçamento de referência e a data da licitação. No que se refere aos outros questionamentos, relativos aos itens de administração local e de mobilização e desmobilização, ratifica-se a falha na orçamentação.
50.	Informações apresentadas pela Prefeitura Municipal de Ceará-Mirim/RN e Caixa são convergentes no sentido de que os itens 'administração local' e 'mobilização e desmobilização de canteiro' serão custeados com recursos da municipalidade. A alegação, no entanto, não sana a questão, uma vez que a falta dos itens no contrato configura risco de inexecução. Todavia, constata-se que o caso implicou risco de baixa magnitude, bem como não trouxe consequências ao processo de contratação.
51.	Considerando as circunstâncias desse empreendimento, conforme exposto no tópico Exame Técnico, entende-se que a ausência desses itens no orçamento deve ensejar apenas nota de ciência à Caixa das impropriedades verificadas na fase da análise técnica de engenharia, haja vista a inobservância dos itens 5.2 e 5.5 do MICE/MDR. 
52.	Quanto à situação do empreendimento, considerando que esta obra está inserida no contexto das obras que permaneceram paralisadas durante longo período, assunto que foi tratado por esta Corte no TC Processo 011.196/2018-1 - Diagnóstico de obras paralisadas - cujo relatório de auditoria foi apreciado por meio do Acórdão 1079/2019-TCU-Plenário, e que o elevado número de empreendimentos nesta situação, combinado com a relevância econômica e social dessas obras, requer uma atuação sistêmica desses entes e vem sendo acompanhada por esta Secretaria por meio dos TCs Processo 036.106/2019-4 e Processo 021.731/2019-5, entende-se que não há medidas específicas a serem adotadas neste processo sobre a questão.
53.	Dessa forma, uma vez confirmada parte dos indícios levantados pelo representante e considerando que a situação da obra (paralisada) enseja atuação sistêmica desta Corte (fato que já vem ocorrendo nos processos citados) , o que dispensa a adoção de medidas específicas no âmbito desta representação, propõe-se julgar parcialmente procedente a representação e dar ciência à Caixa da falha detectada na análise técnica por ela promovida.
E.	BENEFÍCIOS DO CONTROLE  
54.	A presente representação apresentou como benefício a expectativa de controle, nos termos do item 79, alínea 'a' da Portaria Segecex 37/2018.    
F.	PROPOSTA DE ENCAMINHAMENTO
55.	Com base na análise apresentada na presente peça processual, submetem-se os autos à consideração superior, propondo:
a)	julgar parcialmente procedente a presente representação, uma vez confirmada parte dos indícios de irregularidades trazidos pelo representante;
b) dar ciência à Caixa Econômica Federal, com fundamento no art. 9º, inciso I, da Resolução - TCU 315/2020, que a inexistência dos itens 'administração local' e 'mobilização e desmobilização de canteiro' na planilha orçamentária do empreendimento objeto do Termo de Compromisso 0350.830-34/2011 (Siafi 672281) configura falha na análise técnica da mandatária, vez que implica risco de inexecução do objeto, em infração aos itens 5.2 e 5.5 do Manual de Instruções para Contratação e Execução dos Programas e Ações do Ministério do Desenvolvimento Regional (MICE/MDR) - Projetos inseridos no Programa de Aceleração do Crescimento; 
b)	informar ao Sindicato da Indústria da Construção Civil do Rio Grande do Norte, à Caixa Econômica Federal e Secretaria Nacional de Saneamento do Ministério do Desenvolvimento Regional do acórdão que vier a ser proferido, destacando que o Relatório e o Voto que o fundamentam podem ser acessados por meio do endereço eletrônico www.tcu.gov.br/acordaos;
c)	arquivar o presente processo, nos termos do art. 169, inciso V, do Regimento Interno do TCU."
	É o Relatório.

não consta.

Não atuou.

REPRESENTAÇÃO. TERMO DE COMPROMISSO. POSSÍVEIS IRREGULARIDADES NO EDITAL DA CONCORRÊNCIA PÚBLICA 001/2019. OBRAS DE AMPLIAÇÃO DE SISTEMA DE ABASTECIMENTO DE ÁGUA. SOLICITAÇÃO DE ADOÇÃO DE MEDIDA CAUTELAR PARA SUSPENDER O ANDAMENTO DO PROCEDIMENTO LICITATÓRIO. CONHECIMENTO. AUSÊNCIA DOS PRESSUPOSTOS PARA ADOÇÃO DA MEDIDA CAUTELAR. OITIVAS. CONFIRMAÇÃO PARCIAL DAS IRREGULARIDADES DENUNCIADAS. INEXISTÊNCIA DE IMPACTO DAS IRREGULARIDADES NA EXECUÇÃO DO CONTRATO. PROCEDÊNCIA PARCIAL. CIÊNCIA.

REPRESENTAÇÃO (REPR)

Secretaria de Fiscalização de Infraestrutura Urbana (SeinfraUrbana).

Trata-se de Representação formulada pelo Sindicato da Indústria da Construção Civil do Rio Grande do Norte (Sinduscon/RN) acerca de possíveis irregularidades no edital da Concorrência Pública 001/2019, promovida pela Prefeitura Municipal de Ceará-Mirim/RN, com o objetivo de contratar empresa de engenharia para executar obra destinada à ampliação do sistema de abastecimento de água daquela localidade.
2.	O valor estimado das obras foi de R$ 8.327.597,41, sendo o valor contratado de R$ 6.931.912,69. Cumpre esclarecer que as obras licitadas visam, na verdade, complementar as obras que vinham sendo realizadas por meio do Termo de Compromisso 0350.830-34/2011, prevendo investimentos de R$ 16.899.747,09, mas cujo contrato foi rescindido, com percentual de execução de 57,22% verificado na última medição realizada em 14/5/2015, com montante de recursos federais liberados de R$ 12.465.238,29 (peça 22) .
3.	O representante apontou basicamente as seguintes ocorrências que considerou como irregulares no edital do certame:
	a) falta de previsão, na planilha orçamentária do certame, dos itens "administração local" e "mobilização e desmobilização", tendo ainda sido subestimada a necessidade dos serviços atinentes ao "canteiro de obra"; 
	b) as planilhas orçamentárias apresentadas pelo órgão licitante foram elaboradas a partir de custos de insumos referentes ao mês de novembro de 2017, assim os preços dos diversos itens constantes na planilha orçamentária já estariam defasados em vinte meses da data da licitação, cuja abertura era prevista para julho de 2019.
4.	Após as medidas iniciais de saneamento dos autos, por meio da oitiva da Prefeitura Municipal de Ceará-Mirim/RN e diligências, foi verificada a ausência dos requisitos necessários à adoção da medida cautelar pleiteada. Por essa razão, por meio do Despacho à peça 38, indeferi a adoção dessa medida. Naquela oportunidade determinei, entretanto, a realização da oitiva da Empresa contratada (M2 Engenharia Eireli) e de diligências ao Município e à Caixa Econômica Federal (Caixa) visando à obtenção de documentos adicionais relativos ao procedimento licitatório.
5.	As respostas a essas medidas processuais foram analisadas pela SeinfraUrbana por meio da instrução transcrita no relatório parte desta deliberação. Nessa assentada, a unidade técnica propõe considerar a representação parcialmente procedente, dando-se ciência à Caixa acerca de impropriedade quanto à inexistência dos itens "administração local" e "mobilização e desmobilização de canteiro" na planilha orçamentária do empreendimento.
6.	Acolho o encaminhamento proposto pela SeinfraUrbana, cuja análise adoto como parte das minhas razões de decidir.
7.	Embora tenha sido confirmada a inexistência dos itens "administração local" e "mobilização e desmobilização de canteiro" na planilha orçamentária constante do edital da Concorrência Pública 001/2019, as informações recebidas da Prefeitura Municipal e da Caixa são convergentes no sentido de que os custos desses itens serão custeados com recursos da municipalidade. Ademais, foi informado que a empresa contratada está utilizando o canteiro que já existia na obra inacabada. Portanto, a ausência desses itens no objeto licitado não comprometeu a mobilização das obras contratadas, cabendo, portanto, dar ciência dessa impropriedade à Caixa, por ter aprovado a planilha licitada sem esses itens, o que poderia comprometer a execução do objeto.
8.	Quanto à defasagem entre a data-base do orçamento e a data da licitação, as informações apresentadas pela Prefeitura dão conta que o certame foi competitivo, tendo vários interessados, e obteve-se um desconto de 16,76% em relação ao valor estimado.
9.	Por fim, foi verificado que, apesar de o contrato decorrente do procedimento licitatório em tela ter sido celebrado em 2019, até o momento a obra consta do site da Siurb, mantido pela Caixa, como em situação normal, porém sem evolução no percentual de execução, mostrando, então, que a obra se encontra efetivamente paralisada. Entretanto, conforme informado pela SeinfraUrbana, o empreendimento se insere no contexto das obras que permaneceram paralisadas durante longo período, assunto que foi tratado por esta Corte no TC-Processo 011.196/2018-1 - Diagnóstico de obras paralisadas - cujo relatório de auditoria foi apreciado por meio do Acórdão 1079/2019-TCU-Plenário, Relator Ministro Vital do Rêgo, que efetuou diversas deliberações aos ministérios e órgãos envolvidos. A complexidade, o elevado número de empreendimentos nesta situação, combinado com a relevância econômica e social dessas obras requer uma atuação sistêmica desses entes e vem sendo acompanhada por meio dos processos TC-Processo 036.106/2019-4 e TC-Processo 021.731/2019-5. Assim, uma vez que o problema encontrado já é objeto de acompanhamento em outras fiscalizações deste Tribunal, não cabe, neste momento, adotar-se providências acerca do assunto.
	Ante o exposto, manifesto-me por que o Tribunal aprove o Acórdão que ora submeto à apreciação deste Colegiado.
TCU, Sala das Sessões, em 19 de abril de 2022.
AUGUSTO SHERMAN CAVALCANTI 
Relator